【裁判字號】    89,上易,4179
【裁判日期】    900117
【裁判案由】    偽造文書
【裁判全文】
臺灣高等法院刑事判決                         八十九年度上易字第四一七九號
    上  訴  人
    即  被  告  乙○○
                甲○○
右上訴人因偽造文書案件，不服臺灣臺北地方法院八十九年度易字第一一六四號，中
華民國八十九年十月十七日第一審判決（起訴案號：臺灣臺北地方法院檢察署八十九
年度偵字第一四八五號）提起上訴，本院判決如左：
    主  文
原判決關於乙○○部分撤銷。
乙○○共同行使明知為不實之事項，而使公務員登載於職務上所掌之公文書，足以生
損害於公眾，處有期徒刑肆月，如易科罰金，以參佰元折算壹日。
其他上訴駁回。
    事  實
一、甲○○曾犯侵占、妨害風化罪，經本院判處有期徒刑六月確定。於八十四年十一
    月二十三日縮刑期滿執行完畢（構成累犯）。
二、甲○○、乙○○及大陸地區人民鄭清玉（業經檢察官依職權為不起訴處分）均明
    知乙○○與鄭清玉間並無結婚之真意，然為使鄭清玉能進入台灣地區，乙○○同
    意以甲○○給付其新台幣（下同）五萬元之代價與鄭清玉假結婚，甲○○與乙○
    ○乃於八十八年七月三日一同出境前往大陸地區，乙○○並於同年月二十一日在
    大陸地區福建省福州市與鄭清玉辦理結婚登記，於領得福建省福州市公證處所發
    給之結婚公證書後，即回台向財團法人海峽交流基金會（下稱海基會）申請驗證
    ，於八十八年八月十六日取得海基會證明。而甲○○、乙○○與鄭清玉遂共同基
    於犯意之聯絡與行為之分擔，由乙○○於八十八年八月十八日持該結婚公證書、
    海基會證明至台北市萬華區第一戶政事務所辦理結婚登記，使不知情之該所承辦
    公務員將其與大陸地區人民鄭清玉於八十八年七月二十一日結婚之不實事項登載
    於職務上所掌之戶籍謄本公文書上，再由甲○○於八十八年九月二十二日至台北
    市○○街十五號內政部警政署入出境管理局（下稱入出境管理局），以乙○○受
    託人名義持以行使上開登載不實之戶籍謄本，據此申請鄭清玉以乙○○配偶身分
    進入台灣地區探親等事宜，均足以生損害於戶政機關對於戶籍登記事項管理及入
    出境管理局對於入出境管理之正確性。鄭清玉並於八十八年十月二十八日進入台
    灣地區，嗣因入出境管理局發現乙○○僅有一筆出入境紀錄，且戶籍原設於台北
    市○○區○○街二九巷九號，於八十八年八月二十七日方遷入新竹市○區○○路
    一三三巷五弄八號，疑有虛報遷入，又據新竹市警察局訪查後稱乙○○之兄謝俊
    文謂乙○○久未居住該址，亦未聽其提及結婚之事，疑遭不法集團利用充當人頭
    ，並據報鄭清玉入境後在台北縣中和地區出入，乃以八十八年十二月八日 (八八
    )境平苑字第一０二七三七號函請台北縣中和分局處理，進而查獲上情。
三、案經台北縣警察局中和分局報請台灣板橋地方法院檢察署檢察官呈請台灣高等法
    院檢察署移轉台灣台北地方法院檢察署檢察官偵查起訴。
    理  由
一、訊據上訴人即被告乙○○、甲○○兩人，坦承甲○○帶乙○○至大陸結婚而一同
    出境，甲○○並代辦理海基會之手續及嗣後鄭清玉之申請入境手續之事實，惟均
    否認有何偽造文書犯行，被告乙○○辯稱：是甲○○帶伊去大陸結婚的，但沒有
    拿甲○○的五萬元，亦未給甲○○錢，並未偽造文書云云。被告甲○○辯稱：是
    乙○○自己認識鄭清玉並結婚的，與伊無關，沒有介紹鄭清玉給乙○○，只是幫
    乙○○代辦鄭清玉進入台灣之手續云云。
二、經查：
(一)右揭事實業據被告乙○○於警訊時坦承不諱，明確供稱：「 (你和鄭清玉是辦理
    假結婚嗎？是否事先就說好的？)是假結婚，是事先說好的」、「張 (志堅)告訴
    我說可辦大陸地區女子假結婚案，結婚後付我新台幣五萬元，不需履行夫妻同居
    義務，待申請大陸女子入境後，由張將她帶走，為其安排打工賺錢」（見偵字第
    二六五六六號卷第六頁反面、第七頁）。核與大陸地區人民鄭清玉所稱：「（妳
    與乙○○是真或假結婚？）是假結婚」、「（為何妳要辦理假結婚？）因為到大
    陸找結婚對象，都是條件比較差一點，所以我想到台灣來，找一個比較好一點的
    結婚對象」、「（妳有無與乙○○一起生活過？）沒有」、「（誰安排妳假結婚
    真來台的？）甲○○，我的證件都是他辦的，辦好後寄到大陸給我：：由甲○○
    到國際機場接我」等語（見偵字第一四八五號卷第二十頁反面、偵字第二六五六
    六號卷第二八頁反面、第二九頁）情節相符。被告乙○○、甲○○所辯，已無可
    採信。此外，復有入出境管理局上開文號函件、戶籍謄本、結婚登記申請書、海
    基會證明、結婚公證書、大陸地區人民進入臺灣地區旅行證申請書、保證書、委
    託書、鄭清玉旅行證、流動人口登記聯單、新竹市警察局第三分局南門派出所呈
    報單、戶口查察通報單、乙○○、甲○○、鄭清玉入出境資料在卷足憑。
(二)雖被告等上訴仍執陳詞，否認犯罪，指摘原判決不當。惟查：被告乙○○、甲○
    ○兩人間並無交情，且乙○○年事已高，平日居無定所，無存款、存摺及恆產之
    事實，為被告乙○○歷次審理時自承在卷，並有戶籍謄本在卷可參。且兩人於前
    開時日一同出境，辦理結婚完畢後立即一同入境，亦有內政部警政署入出境管理
    局函復本院之入出境紀錄在卷可參，則被告甲○○否認帶乙○○至大陸結婚云云
    ，顯難憑採。而以乙○○之前開情形，被告乙○○、甲○○兩人既不相識且無之
    交往之情形下，被告甲○○竟為乙○○媒介婚姻且代辦手續，顯非事理之常。況
    乙○○之手續均為甲○○所代辦，乙○○未支出費用之情形，為被告乙○○分別
    在本院及原審自承在卷，雖被告甲○○否認代辦，但兩造就如何委辦出境之手續
    交付證件及費用之情節，所供均不相符，顯見被告甲○○前開否認有為乙○○出
    錢並代辦一切出境手續之辯解，並不實在。查被告乙○○既係圖五萬元之報酬而
    由被告甲○○負擔費用，兩人一同赴大陸與大陸女子鄭清玉結婚，顯見乙○○及
    鄭清玉前揭在警訊、偵查中所供係屬實在。被告等空言否認犯罪，所辯不足採。
(三)綜上所陳，本件事證已臻明確，被告二人之犯行堪以認定。
二、查被告二人均明知乙○○與鄭清玉係假結婚，仍使台北市萬華區第一戶政事務所
    將乙○○與鄭清玉於八十八年七月二十一日結婚之不實事項登載於戶籍謄本上，
    並持以申辦鄭清玉進入台灣地區核發旅行證之事宜，核均係犯刑法第二百十六條
    、第二百十四條之行使使公務員登載不實文書罪，被告二人明知為不實事項而使
    公務員登載於職務上所掌公文書之低度行為，應為行使該公文書之高度行為所吸
    收，不另論罪。被告二人與鄭清玉間有犯意聯絡及行為分擔，均為共同正犯。又
    被告甲○○前有如事實欄所載之犯罪科刑執行情形，有台灣高等法院檢察署刑案
    紀錄簡覆表及台灣台北地方法院被告全國前案紀錄表在卷可憑，其於受有期徒刑
    執行完畢後五年內再犯本件有期徒刑以上之罪，為累犯，依刑法第四十七條之規
    定，應加重其刑。
三、原審因以被告甲○○罪證明確，適用刑法第二十八條、第二百十六條、第二百十
    四條、第四十七條、第四十一條，罰金罰鍰提高標準條例第一條前段之規定，併
    審酌被告甲○○之品行、素行、犯罪之動機、方法、手段、目的、所生之危害及
    犯罪後矢口否認、態度不佳等一切情狀，量處被告甲○○有期徒刑七月。認事用
    法，經核並無不合，量刑亦稱妥適。被告甲○○上訴仍執陳詞空言否認犯罪，惟
    所辯不足採信，其上訴自無理由，應予駁回。又被告乙○○部分，原審予以論罪
    科刑，固非無見。惟被告行為後刑法第四十一條第一項於九十年一月四日業經修
    正，並於同年一月十日公布，同月十二日生效，規定犯最重本刑為五年以下有期
    徒刑以下之刑之罪，而受六月以下有期徒刑或拘役之宣告，因身體、教育、職業
    或家庭之關係，執行顯有困難者，得易科罰金。經比較新舊法之規定，新法之規
    定並無不利被告，依刑法第一條第一項前段之規定，自應適用新法，予以宣告易
    科罰金之折算標準。被告乙○○上訴空言否認犯罪，其上訴固無理由，如前所述
    ，惟原審未及適用新法，既有可議，應由本院將原判決此部分撤銷，並自為判決
    。爰審酌被告乙○○之品行、素行、智識程度、為短利被利用之情形、犯罪之動
    機、方法、手段、目的、所生之危害及犯罪後否認犯行之態度等一切情狀，量處
    被告乙○○有期徒刑四月，並依法諭知易科罰金之折算標準。
據上論斷，應依刑事訴訟法第三百六十八條、第三百六十九條第一項前段、第三百六
十四條、刑法第二條第一項前段、第二十八條、第二百十六條、第二百十四條、第四
十七條、現行刑法第四十一條，罰金罰鍰提高標準條例第一條前段、第二條，判決如
主文。
本案經檢察官沈明倫到庭執行職務。
中      華      民      國      九十      年    元    月    十七        日
                              臺灣高等法院刑事第九庭
                                  審判長法  官  李  文  成
                                        法  官  官  有  明
                                        法  官  何  菁  莪
右正本證明與原本無異。
不得上訴。
                                        書記官  吳  瑞  英
中      華      民      國     九十       年    元    月    十九        日
附錄：本案論罪科刑法條全文
刑法第二百十六條
行使第二百十條至第二百十五條之文書者，依偽造、變造文書或登載不實事項或使登
載不實事項之規定處斷。
刑法第二百十四條
明知為不實之事項，而使公務員登載於職務上所掌之公文書，足以生損害於公眾或他
人者，處三年以下有期徒刑、拘役或五百元以下罰金。


司法院資訊處製作；財團法人民間司法改革基金會備份。
